【裁判字號】    89,上訴,128
【裁判日期】    890216
【裁判案由】    偽造有價證券
【裁判全文】
臺灣高等法院刑事判決                            八十九年度上訴字第一二八號
    上  訴  人
    即  被  告  甲○○
    指定辯護人  本院公設辯護人  李廣澤
右上訴人因偽造有價證券案件，不服臺灣板橋地方法院八十七年度訴字第九八○號，
中華民國八十八年十月二十二日第一審判決（起訴案號：臺灣板橋地方法院檢察署八
十七年度偵字第四九八○號，併辦案號：台灣台南地方法院檢察署八十七年度偵字第
五七五○號、第八三九二號）提起上訴，本院判決如左：
    主  文
原判決撤銷。
甲○○無罪。
    理  由
一、公訴意旨略以：甲○○係博信建設股份有限公司（起訴書誤載為國信建設公司）
    業務員，明知須依一定程序向銀行申請始得請領支票使用，竟因向銀行申請手續
    過於緩慢來不及使用之故，在民國八十六年十二月五日，見中華日報上有「專辦
    支票申請」廣告後，即以報載○六︱0000000號電話，與一年籍不祥之孫
  先生聯絡後，與該孫先生二人共同基於偽造有價證券犯意之聯絡，在台南機場附
    近將其本人身分證連同新台幣一萬五仟元交付予孫先生，由孫先生為其偽造以台
    新銀行為付款人，帳號為五○六三︱八號（起訴書誤載為000000000號
    ）空白支票一本，交由不知情之丙○○（起訴書誤載為劉佑庭），由丙○○持向
    不知情之劉上絹（起訴書誤載為乙○○）換回前被退之票據供做票據交換使用，
    經劉上絹向台新商業銀行查詢後始悉上情，案經劉上絹訴請偵辦，因認被告涉有
    刑法第二百零一條第一項偽造有價證券罪嫌云云。
二、按犯罪事實應依證據認定之，無證據不得推定其犯罪事實；又不能證明被告犯罪
    者，應諭知無罪之判決，刑事訴訟法第一百五十四條、第三百零一條第一項分別
    定有明文。又事實之認定，應憑證據，如未能發現相當證據，或證據不足以證明
    ，自不能以推測或擬制之方法，為裁判基礎；且認定被告犯罪事實所憑證據，雖
    不以直接證據為限，即間接證據亦包括在內，然而不論直接證據或間接證據，其
    為訴訟上之證明，須於通常一般之人均不致有所懷疑，而得確信其為真實之程度
    者，始得據為有罪之認定，倘其證明尚未達到此一程度，而有合理之懷疑存在而
    無從使事實審法院得有罪之確信時，即應由法院為諭知被告無罪之判決，最高法
    院四十年台上字第八六號、七十六年台上字第四九八六號分別著有判例，足供參
    照。而刑法上所謂偽造有價證券罪，以無權簽發之人冒用他人名義簽發為要件，
    如果行為人基於本人之授權，或其他原因有權簽發者，則與無權之偽造行為不同
    ；或若以自己名義簽發，不論空白支票來源如何，因未冒用他人名義，自無偽造
    有價證券可言。行使偽造有價證券罪亦須以該有價證券出於偽造為前提，若行為
    人以自己名義簽發支票，自非偽造有價證券，行使該支票，亦難以行使偽造有價
    證券罪相繩，最高法院五十三年台上字一八一○號著有判例及八十年度台非字第
    九八號判決意旨可資參照。
三、本件公訴人認被告涉犯刑法第二百零一條第一項罪嫌，無非係以被告甲○○坦承
    上情不諱，且上揭支票使用之情節，業據證人劉上絹、丙○○等人證述明確；而
    扣案之支票本送經台新國際商業銀行鑑定認係偽造，也有該行函文在卷可查。被
    告既係從事商業之人具有相當知識，當知請領支票有一定途徑，乃竟以顯不相當
    之代價，委由不相識之人以不明之途徑取得票據使用，是其在行為之初即有不法
    犯意應可認定，為其論據。然訊據被告甲○○則堅詞否認有前開偽造有價證券之
    犯行，辯稱：陳進沖是博信公司董事長祕書，由其介紹渠去博信公司工作，渠同
    時也有替順利營造公司工作，當時陳進沖有介紹說李信一是董事長，後來因陳進
    沖稱公司的支票沒有回籠，而其本身票信不佳，要用渠之證件去申請支票，是陳
    進沖帶渠到台南某間銀行去辦支票，但辦不出來，後來他又帶渠去高雄台新銀行
    開戶，先開立一般存款戶，開戶後渠將存摺、身分證、印章都交給陳進沖，其說
    會交給替渠辦理的人，三天後才取得該本支票，支票是在台南機場交給渠的，其
    只交給渠支票並沒有交還渠其他證件，並稱還有一些資料沒有辦好，後來整本支
    票渠都交給李信一，由李信一在使用，渠在該公司只做了二、三個月等語，至指
    定辯護人其辯護意旨則略以：被告無論在警訊、偵查或審理中如何供述不一致，
    惟涉案支票均以被告名義簽發，與偽造行為無涉等語。
四、經查：
    (一)本件系爭偽造台新國際商業銀行（下簡稱台新銀行）空白支票本，業經台新銀
      行鑑定係屬偽造，此有台新銀行之偽造空白支票本及該行八十七年二月九日台
      新總業字第八七○一八三號函附卷可稽。質之被告如何取得上開偽造支票本，
      則其先於警訊中供稱：渠係看到中華日報副刊上之廣告，以廣告上刊登之電話
      聯絡，在台南機場由不詳年籍資料之孫先生幫渠代辦台新銀行支票開戶，收取
      渠二萬五千元云云（八十七年他字一一九號卷，第二頁）；嗣在偵查中又改稱
      ：支票是由渠看報紙廣告，而委託孫先生替渠辦理的，伊付了一萬五千元，並
      把身分證押在其那裏云云（同偵卷，第二一頁）；再被告於原審審理時供稱：
      渠本人曾到台新銀行高雄某分行開戶，有申請支票帳戶，因透過正當手續辦理
      支票，因時間較久才會去買支票本，渠聽聲音孫先生應為成年人，渠於台南機
      場以一萬五千元交給孫先生代收支票之小弟云云（原審卷(一)，第三三頁）；其
      後審理時又改稱：渠是委託陳進沖代辦支票，孫先生是與陳進沖聯絡，陳進沖
      也是博信公司之業務員云云（原審卷(一)，第四五頁反面）；嗣後則辯稱：因李
      信一及陳進沖之票信不佳，故要用渠之證件去申請支票，其有帶渠去高雄台新
      銀行開戶，先開立一般存款戶，開戶後渠將存摺、身分證、印章都交給陳進沖
      ，其說會交給替渠辦理的人，三天後在台南機場交給渠該本支票，但並沒有交
      還渠其他證件，只是說還有一些資料沒有辦好云云（原審卷(一)，第四九頁），
      其前後供述反覆不一，顯見其多所隱瞞，其所辯不知空白支票本係屬偽造等情
      即有疑義。惟不論被告所辯為何，依被告偵審之陳述，其係於收受上開偽造台
      新銀行支票本後，將該本支票、印鑑交由李信一使用，並由不知情之順利營造
      公司會計以甲○○名義，在順利營造公司於附表一所示票號0000000號
      、0000000號之偽造空白支票上填載發票日、票面金額，完成發票行為
      ，嗣交由不知情之丙○○，再由丙○○持向不知情之劉上絹換回前被退之票據
      供做票據交換使用，此核與證人李信一、丙○○證詞相符，並有該簽發之支票
      原本二紙在卷可稽，是被告既以概括授權方式授權他人以自己名義簽發支票，
      則顯與刑法上之偽造有價證券罪係以冒用他人名義簽發為要件有別，原審竟漏
      未就此法律適用問題予以探究，即有未當。
    (二)按票據法第一百二十五條，除關於發票地、受款人，設有補充規定，於未為記
      載時，以執票人為受款人，發票人之營業所住居所為發票地外，其餘各款，均
      為必須記載之事項，缺其一，即不備支票要件（銀行之空白支票，雖未記載付
      款地，但解釋上，已包括於付款銀行在內，如某某銀行某某地分行）。現今各
      銀行之空白支票，對於表明其為支票之文字，付款人之商號，無條件支付之委
      託，雖已印妥，但一定之金額，發票年、月、日，及發票人之簽名，皆為空白
      ，留由發票人填寫，在未填寫前，尚不能視為支票，若行為人比照銀行空白支
      票之式樣，自行或委託他人印製，以備使用，然因空白支票並非票據法上之支
      票，自不成立偽造有價證券罪。又被告係授權他人在委製之非真正台新銀行發
      行空白支票本上，填寫發票日、票面金額及蓋用其本人之印章完成發票行為，
      供作票據交換使用，然該支票並未再冒用其他任何人之名義在發票人簽名欄為
      簽名或蓋章，有該支票原本二紙在卷可稽（如附表一所示）。揆諸首開判決所
      揭之旨，被告既未冒用他人名義簽發上開空白支票，而係以自己印章蓋用於上
      開空白支票上，表示係自己或授權他人簽發該支票，所為不符刑法上偽造有價
      證券罪之構成要件甚明。
五、綜上所述，公訴人認被告所涉有之偽造有價證券犯行，因被告所為不符刑法上偽
    造有價證券罪之構成要件，自難由本院遽以前揭罪名相繩，此外復查無其他積極
    證據足資證明被告有何偽造有價證卷之犯行，原審疏未詳查，而予以論罪科刑，
    於法即有未合，上訴人上訴意旨執此指摘原判決不當，為有理由，應由本院予以
    撤銷改判，另諭知被告無罪之判決，以免冤抑。
六、臺灣臺南地方法院檢察署以八十七年度偵字第五七五○號、第八三九二號移送併
    辦被告所涉偽造有價證券案及詐欺案，與前開起訴之偽造有價證券案件有裁判上
    一罪之連續犯或牽連犯關係，惟按本案既經本院諭知無罪之實體判決，自無從與
    其他案件成立裁判上一罪而予併辦之餘地，上開請求併辦部分非本院所得審酌，
    爰就此部分事實檢還原檢察官續行偵辦，另被告在原審提出之0000000、
    0000000號發票日各為八十六年十二月三十一日、八十七年二月十五日，
    面額各為七萬五千元、十萬元部分，因公訴人起訴部分已為無罪之判決，此部分
    亦與之無連續犯裁判上一罪之關係，本院自亦無從併為審理，附此敘明。
七、另被告甲○○是否涉有詐欺得利犯行，因未據公訴人提起公訴，而其經檢察官提
    起公訴部分，應為無罪之諭知，復如前述，本院就被告此部分犯罪事實，無從併
    予審究，應由檢察官另行偵查，併此說明。
據上論斷，應依刑事訴訟法第三百六十九條第一項前段、第三百六十四條、第三百零
一條第一項，判決如主文。
本案經檢察官覃正祥到庭執行職務。
中    華    民    國    八十九    年        二      月       十六       日
                          臺灣高等法院刑事第二庭
                              審判長法  官  戴  章  甫
                                    法  官  林  銓  正
                                    法  官  黃  金  富
右正本證明與原本無異。
如不服本判決應於收受送達後十日內向本院提出上訴書狀，其未敘述上訴之理由者並
得於提起上訴後十日內向本院補提理由書（均須按他造當事人之人數附繕本）。
                                     書記官  鄭  靜  如
中    華    民    國    八十九    年        二      月       十八       日


司法院資訊處製作；財團法人民間司法改革基金會備份。
